【裁判字號】    90,上更(一),256
【裁判日期】    900703
【裁判案由】    懲治盜匪條例等
【裁判全文】
臺灣高等法院刑事判決                      九十年度上更(一)字第二五六號
    上  訴  人  臺灣板橋地方法院檢察署檢察官
    被      告  辛○○
    指定辯護人  庚○○
右上訴人因被告懲治匪條例等案件，不服臺灣板橋地方法院八十六年度訴字第六七
四號，中華民國八十七年七月二十三日第一審判決（起訴案號：臺灣板橋地方法院檢
察署八十六年度偵字第一二七六號），提起上訴，本院判決後經最高法院發回更為審
理，本院判決如左：
    主      文
上訴駁回。
    理      由
一、本件公訴意旨略以：被告辛○○與戊○○（業經判決無罪確定）及另一不詳成年
    男子共同意圖為自己不法之所有，於民國八十四年六月七日凌晨零時許，由被告
    辛○○與戊○○分持手槍各一把，一同至臺中縣大里市○○路○段三五四號十二
    樓己○○住處，由該不詳男子在電梯內把風，被告辛○○則與戊○○持手槍，未
    經己○○及其家人之同意，無故進入上開被害人己○○屋內（侵入住宅部分未據
    告訴），一見己○○、童意慧（起訴書誤載為童思慧）、丁○○及另一不詳姓名
    男子在室內，即持手槍嚇令「不要動」，使己○○、童意慧及丁○○等人均無法
    抗拒，適丁○○之夫丙○○進入，被告辛○○即與戊○○以手槍敲擊丙○○頭部
    ，並以手槍壓制丙○○至無法抗拒，另以腳踢己○○，致己○○、丙○○身體均
    受傷（傷害部分未據合法告訴），被告辛○○與戊○○即以此強暴方法致使己○○、丙○○、丁○○及童意慧不能抗拒，強命己○○、丙○○、該名不詳姓名男
    子及童意慧、丁○○分至二房間，嚇令其等脫光衣服，而行無義務之事，並嚇令
    交出財物，計丙○○被搜刮新臺幣（下同）一萬多元現金，己○○交付現金二萬
    餘元，丁○○交付皮包一個，內有現金三萬元及以詹益建為發票人，以臺中市第
    十一信用合作社水湳分社為付款人，發票日八十四年六月十日，金額七萬元之支
    票一紙。被告辛○○並與戊○○強取己○○置於桌上之零錢筒，內有約一萬元之
    零錢，被告辛○○與戊○○為免己○○等人報案，於離開時，更以手槍強押童意
    慧離開，且恫嚇稱：若敢報案，後果自行負責等語，使己○○、丙○○、丁○○
    等人心生畏懼，又童意慧被帶走後遭剝奪行動自由達二小時，始被釋放，因認被
    告辛○○涉有懲治盜匪條例第五條第一項第一款之強盜罪、刑法第三百零二條第
    一項之剝奪人之行動自由罪及同法第三百零五條之恐嚇罪。
二、訊據被告辛○○固坦承持右揭由詹益建所簽發，以臺中市第十一信用合作社水湳
    分社為付款人，發票日八十四年六月十日，面額七萬元之支票並交付甲○○之事
    實，然堅決否認參與右揭強盜及妨害自由之犯罪行為，辯稱該支票係由其友陳任
    邦前曾持一只手錶向渠借錢，經渠向甲○○借得款項之後，再由陳任邦持以換回
    手錶，渠始在該支票背書交付予甲○○，若該支票確為渠盜匪所得，渠絕無在該
    支票為背書等語。
三、公訴人認被告涉有右揭強盜及妨害自由犯罪行為，無非以：(一)己○○、丁○○及
    丙○○於警訊及偵審中之指述並經當庭指認被告無訛；(二)丁○○所有之前開由詹
    益建所簽發，以臺中市第十一信用合作社水湳分社為付款人，發票日八十四年六
    月十日，面額七萬元之支票一紙，係經被告背書交由證人甲○○提示為依據。惟
    按犯罪事實之認定，應憑證據，如無相當之證據，或證據不足以證明，自不能以
    推測或擬制之方法  以為裁判之基礎，又被害人之陳述，須無瑕疵可，且其他方
  面調查又與事實相符，始足採為科刑之基礎（最高法院四十年度臺上字第八十六
    號、六十一年臺上第三０九九號判例參照），經查：
    (一)右揭由詹益建所簽發，以臺中市第十一信用合作社水湳分社為付款人，發票日
      八十四年六月十日，面額七萬元之支票，查係丁○○所持有，於右揭時地遭人
      劫取，固據被害人丁○○、丙○○於警訊、偵查中指述明確，而被告辛○○確
      曾在該紙支票上背書，並持該支票交付予甲○○，憑以換回前所交付之手錶，
      業據被告辛○○迭於偵審中自承無訛，核與證人甲○○於本院調查時所為證述
      情節相符，固足以證明被告辛○○確曾持有該紙被劫取之支票；然查，被告辛○○取得該支票之原因，或為因盜匪而得、或由他人交付，究其原因，尚非僅
      出於盜匪所得之一端，而徵諸交易習慣，背書係常見之商業行為，旨在票據讓
      與人表示就票據債務負連帶清償責任，苟該支票係被告辛○○參與盜匪行為所
      得之財物，衡諸事理，被告辛○○已無仍留供己用之必要，更諻論於以背書交
      付與己熟識之人，徒增日後露其犯罪行藏之可能，是則該紙支票是否確為被告
      辛○○盜匪所得，自應賴其他積極證據為證，尚難僅憑被告辛○○曾在盜匪所
      失之支票上背書，即行推測其曾參與本件強盜及妨害自由犯行。
    (二)被害人己○○、丁○○及丙○○固迭於警訊及偵審中曾指陳係由被告辛○○與
      戊○○及另一姓名年籍不詳之男子於八十四年六月七日凌晨零時許，由被告辛○○與戊○○分持一把手槍，至己○○家中強盜，另被害人童意慧於原審審理
      時亦證稱：當時係有二名歹徒進入己○○家中強盜，另一名歹徒則在電梯中把
      風。然查，被害人丁○○、己○○及丙○○嗣後於原審審理時，即稱當時係由
      戊○○及另一持槍之歹徒一同進入被害人己○○之家中，當時因戊○○以槍托
      毆打丙○○之額頭流血，丁○○拿取衛生紙為其擦拭時，曾抬頭看見另一名歹
      徒下巴有一顆痣，事後被害人己○○、丙○○經回想亦確認該歹徒下巴確有一
      痣等語。然經原審命丁○○、己○○及丙○○當庭指認被告辛○○，因被告下
      巴無黑痣，故被害人丁○○、己○○及丙○○即改稱當天應非被告辛○○參與
      強盜，經原審質之何以先前一再指認被告係與戊○○共同強盜之歹徒，被害人
      丁○○即答稱係因被告辛○○與該歹徒身高相仿，胖瘦則不一樣，且因其在上
      揭以詹益建為發票人之支票上背書，故伊等開始即認定係被告參與強盜等語（
      見原審八十七年六月二十五日訊問筆錄），且共同被告戊○○經本院調查時借
      提到庭勘驗結果，其下巴亦無黑痣，足證被害人丁○○、己○○及丙○○先前
      指述被告辛○○與戊○○共同強盜云云，顯有重大之瑕疵，自不得片面擷取被
      害人丁○○、己○○及丙○○於警訊及偵審中所為不利於被告辛○○之指述，
      遽認被告辛○○確涉有公訴人所指之強盜及妨害自由犯行。
    (三)證人乙○○固於警訊中證稱本件係渠兄李俊義委託渠與被害人己○○等人洽談
      和解事宜，且渠曾告知己○○本件係由李俊義、辛○○及綽號「阿堂」之男子
      涉案，又渠所從事斬石業之老板李孟峰，亦曾告知本件係由李俊義躲在電梯內
      ，由被告辛○○及「阿堂」進入屋內持槍強盜、打傷被害人，並押一女性被害
      人至臺中縣大肚山上後逃逸云云（見臺灣板橋地方法院檢察署八十四年度偵字
      第一七○五二號卷第二十五頁至二十六頁反面）。惟核證人乙○○上開證詞，
      證人乙○○既係分別指稱由李俊義委託渠與被害人和解，暨由李孟峰告知該盜
      匪案件係由被告辛○○夥同李俊義及綽號「阿堂」者所為，顯非基於其個人所
      見所聞，類此基於傳聞所得之事實，已難逕認為具有證據能力；次查，證人乙○○之兄李俊義於警訊時，業否認曾委由乙○○與被害人己○○等人洽談和解
      之事（同上卷第十四頁），而證人乙○○所指李孟峰，證人乙○○於警訊中已
      指稱李孟峰之年籍不詳（同上卷第二十六頁），再於本院調查中，亦證稱渠等
      已經很久沒見面，而經原審向臺中市警察局及臺中縣警察局分別查詢結果，轄
      區內亦無姓名為李孟峰其人之資料（原審卷第二七二、二七四頁），是則本院
      亦無從傳喚李孟峰其人而就其是否確曾將上情告知證人乙○○暨其他與待證事
      項相關之事項予以訊問調查；再查，卷附錄音帶（置於原審卷第一九八頁證物
      袋內）查係證人乙○○前與丙○○電話聯絡時由被害人丙○○錄音所得，業據
      被害人丙○○於本院調查時指認明確，而經本院勘驗該錄音帶內容結果，並無
      任何言及被告辛○○涉及右揭盜匪或妨害自由案件之記載，有本院卷附勘驗筆
      錄可稽，被害人丙○○對該勘驗結果亦表示並無意見（本院6.8.訊問筆錄）
      ，是則證人乙○○於警訊時雖曾為不利於被告辛○○之證述，然該部分既屬傳
      聞，復無其他證據足以證明確屬真實，自不得援引為認定被告辛○○犯罪之依
      據。
    綜右理由，公訴人所引證據均不足為被告辛○○確有參與右揭盜匪、妨害自由行
    為之佐證，此外復無其他積極證據足以證明被告辛○○犯罪，應認被告辛○○犯
    罪尚屬不能證明。
四、原審法院經調查證據結果，為被告辛○○無罪之諭知，經核並無不合。公訴人上
    訴意旨，雖以：(一)被害人己○○、丁○○及丙○○自警訊、歷次偵查及審理暨本
    院八十五年度上更(一)字第五二一號另案審理中，均多次指認被告辛○○即係當天
    行搶歹徒之一，而本件案發時間為八十四年六月七日，迄本件庭訊時間已逾三年
    ，被害人如何能記憶行搶歹徒之特徵？自應以距離案發時間較近之供述為可採，
    且被害人原多次指認被告即行搶歹徒，何以最後竟供述非被告，是否因受被告之
    壓力而不敢指認？是否有另一歹徒臉上下巴有一痣，而被害人錯記是被告？亦有
    其可能，是難以被害人指稱被告下巴應有一痣，而被告下巴並無痣即認被告並非
    強盜之歹徒；(二)證人乙○○於審理中雖供稱警訊之供述是遭刑求，並提出診斷證
    明書為證，然此情業為警員簡金堆、蘇振昌否認，且觀之該紙診斷證明書，查係
    於八十四年九月四日應診，若其確遭刑求，為何不於八十四年八月二十九日或隔
    日應診，且李俊義為證人乙○○之兄，警無其事，乙○○焉有誣陷之理，原審復
    未就李孟峰查明其地址再予傳喚訊問，是原審判決尚有未洽云云，而提起上訴。
    惟查，惟被害人於原審已供明因被告承認在支票背書，而其身高與歹徒差不多，
    以前認為是他，但想起該歹徒下疤有痣，本欲來法院指明此特徵，使被告無從狡
    賴，但經當庭查明被告下巴無痣，故被告不是當時行搶歹徒，是則被害人等所為
    指述既有前後不一之情形，警無其他積極證據足以證明其較早所為指認確與事實
    相符，尚難遽行片面擷取部分指述為認定被告犯罪之依據，亦難以另一歹徒是否
    下巴有痣而遭被害人誤認為由，漫行推測被告辛○○犯罪；再查，證人乙○○於
    警訊時所為證述，依諸右揭說明，既屬傳聞，其所為遭受刑求而為此陳述之辯解
    縱不可採，因該部分證詞屬於傳聞，仍不得援為被告辛○○犯罪之證據；至於公
    訴人指稱證人乙○○有無誣陷其兄李俊義之可能，及原審未傳喚李孟峰到案部分
    ，經查，公訴人早已認李俊義並未涉及本件盜匪及妨害自由行為，而對李俊義為
    不起訴處分，其於上訴時指稱乙○○並無誣指李俊義之可能，則其前後心證顯屬
    矛盾，又李孟峰其人，證人乙○○早於警訊中已陳明該人年籍不詳，原審向警察
    機關查詢結果，亦無該人之口卡資料，公訴人認應傳喚李孟峰到庭，復未提出李
    孟峰之正確年籍資料供法院調查，再執右揭理由指摘原審法院未傳喚李孟峰訊問
    而提起上訴，尤屬無稽。綜上，本件檢察官上訴為無理由，應予駁回。
據上論斷，應依刑事訴訟法第三百六十八條判決如主文。
本案經檢察官呂光華到庭執行職務
中    華    民    國       九十       年      七      月       三       日
                            臺灣高等法院刑事第二十五庭
                                審判長法  官  許  國  宏
                                      法  官  洪  光  燦
                                      法  官  林  勤  純
右正本證明與原本無異
檢察官如不服本判決應於收受送達後十日內向本院提出上訴書，未敘述上訴之理由時
並應於提起上訴後十日內向本院補提上訴理由書（均須按被告人數提出繕本）。
被告不得上訴
                                      書記官  葉  瑩  庭
中    華    民    國       九十       年      七      月       五       日


司法院資訊處製作；財團法人民間司法改革基金會備份。
